ACORDAO-COMPLETO-2530138

ACÓRDÃO 1772/2022 ATA 30/2022 - PLENÁRIO

VISTOS, relatados e discutidos estes autos de recursos de reconsideração interpostos por Oi Móvel S.A. e João Alziro Herz da Jornada, contra o Acórdão 124/2020-TCU-Plenário, relator Ministro-Substituto Weder de Oliveira (peça 55) , proferido em apreciação de tomada de contas especial instaurada no âmbito do Instituto Nacional de Metrologia, Qualidade e Tecnologia (Inmetro) ;
ACORDAM os Ministros do Tribunal de Contas da União, reunidos em sessão do Plenário, ante as razões expostas pelo Relator, em:
9.1. com fundamento nos arts. 32, inciso I, e 33 da Lei 8.443/1992, conhecer dos recursos de reconsideração interpostos por Oi Móvel S.A. e João Alziro Herz da Jornada em face do Acórdão 124/2020-TCU-Plenário, e, no mérito, negar-lhes provimento;
9.2. dar ciência deste acórdão aos recorrentes e demais interessados.

Recursos de reconsideração contra acórdão que, entre outras medidas, julgou as contas dos recorrentes irregulares e condenou-os ao pagamento de débito e de multa, em razão de dano ao erário na execução de contrato para a prestação de serviço de telefonia móvel pessoal.

Instituto Nacional de Metrologia, Qualidade e Tecnologia.

3. Interessados/Responsáveis/Recorrentes:
3.1. Recorrentes: Oi Movel S.A. - Em Recuperacao Judicial (05.423.963/0001-11); Joao Alziro Herz da Jornada (XXX.055.250-XX).

13.1. Ministros presentes: Bruno Dantas (na Presidência), Walton Alencar Rodrigues (Revisor), Benjamin Zymler, Vital do Rêgo, Jorge Oliveira e Antonio Anastasia (Relator).
13.2. Ministros-Substitutos convocados: Marcos Bemquerer Costa e André Luís de Carvalho.
13.3. Ministro-Substituto presente: Weder de Oliveira.

ACORDAO-COMPLETO-2565697

Acórdão de Relação 2849/2022 - Plenário

Acórdão de Relação

ANTONIO ANASTASIA

Ministro-Substituto Weder de Oliveira.

Tratam os autos de recursos de reconsideração interpostos por Oi Móvel S.A. e João Alziro Herz da Jornada, contra o Acórdão 124/2020-TCU-Plenário, relator Ministro-Substituto Weder de Oliveira (peça 55) , proferido em apreciação de tomada de contas especial instaurada no âmbito do Instituto Nacional de Metrologia, Qualidade e Tecnologia (Inmetro) , em razão de indícios de irregularidades e de dano ao erário quanto à execução do contrato 63/2009, pactuado, em 9/12/2009, entre o Inmetro e a empresa contratada TNL PCS S/A (atualmente empresa Oi Móvel S/A) .
2.	Reproduzo a seguir, a instrução de mérito produzida no âmbito da Secretaria de Recursos - Serur (peça 154) , a qual contou com a anuência do corpo diretivo da unidade técnica (peças 155 e 156) , bem como do membro do Ministério Público junto ao TCU, o douto Subprocurador-Geral Lucas Rocha Furtado (peça 157) :
"INTRODUÇÃO
1.	Trata-se de recursos de reconsideração interpostos por Oi Móvel S.A. (peça 81) e João Alziro Herz da Jornada (peça 134) , contra o Acórdão 124/2020-TCU-Plenário, relator Ministro-Substituto Weder de Oliveira (peça 55) . 
1.1.	Reproduz-se a seguir a decisão ora atacada: 
9.1. rejeitar as razões de justificativa dos Srs. João Alziro Herz da Jornada e Antônio Carlos Godinho Fonseca;
9.2. julgar irregulares as contas dos Srs. João Alziro Herz da Jornada e Antônio Carlos Godinho Fonseca, com fundamento nos arts. 1º, I, 16, III, "b", § 2º, da Lei 8.443/1992;
9.3. aplicar aos Srs. João Alziro Herz da Jornada e Antônio Carlos Godinho Fonseca, individualmente, com fundamento no art. 58, I, da Lei 8.443/1992, multa no valor de R$ 4.000,00 (quatro mil reais) , fixando prazo de 15 (quinze) dias, a contar da notificação, para que comprovem, perante este Tribunal (art. 214, III, "a", do RI/TCU) , o recolhimento da dívida aos cofres do Tesouro Nacional, atualizada monetariamente desde a data do presente acórdão até a do efetivo recolhimento, se for paga após o vencimento, na forma da legislação em vigor;
9.4. considerar revéis, para todos os efeitos, os Srs. Dirceu Barbosa Filho e Luis Filipe Medeiros de Macedo, nos termos do art. 12, § 3º, da Lei 8.443/1992, dando-se prosseguimento ao processo;
9.5 julgar irregulares as contas do Srs. Dirceu Barbosa Filho e Luis Filipe Medeiros de Macedo, com fundamento no art. 16, III, "c", da Lei 8.443/1992, e condená-los, solidariamente com a empresa Oi Móvel S/A, ao pagamento das quantias a seguir especificadas, atualizadas monetariamente e acrescidas de juros de mora, calculados a partir das datas especificadas até a data do efetivo recolhimento, fixando o prazo de 15 (quinze) dias, a contar da notificação, para que comprovem, perante o Tribunal (art. 214, III, "a", do RI/TCU) , o recolhimento da dívida aos cofres do Instituto Nacional de Metrologia, Normatização e Qualidade Industrial, na forma da legislação em vigor:
	Valor Original (R$) 
	Data da Ocorrência

	3,60
	15/8/2006

	9,61
	26/8/2006

	30,82
	27/10/2006

	22,01
	14/7/2007

	450,96
	22/10/2008

	15.750,71
	23/10/2008

	16.049,00
	11/02/2009

	34.958,00
	17/2/2009

	28.987,00
	9/3/2009

	28.987,00
	17/3/2009

	46.593,00
	25/3/2009

	5.196,17
	22/2/2010

	18.181,79
	2/3/2010

	21.241,40
	14/4/2010

	29.069,60
	10/6/2010

	29.184,10
	10/6/2010

	40.192,10
	21/7/2010

	53.369,70
	21/7/2010

	63.667,30
	1º/7/2011

	63.667,30
	27/7/2011

	77.716,94
	27/7/2011

	72.520,73
	27/7/2011

	72.054,70
	27/7/2011

	66.645,10
	27/7/2011

	10.754,00
	28/12/2011

	58.816,90
	4/1/2012

	58.702,40
	4/1/2012

	47.694,40
	4/1/2012

	34.516,80
	4/1/2012

	34.973,20
	4/1/2012

	34.973,20
	4/1/2012

	20.923,60
	4/1/2012

	20.923,60
	4/1/2012

	10.754,00
	15/3/2012

	10.754,00
	15/3/2012

	10.754,00
	15/3/2012

	10.754,00
	27/11/2012

	79.950,00
	27/11/2012

	79.950,00
	27/11/2012

	79.950,00
	27/11/2012

	79.950,00
	7/1/2013

	79.950,00
	13/12/2013

	209.776,01
	13/12/2013

9.6. aplicar ao Sr. Dirceu Barbosa Filho a multa prevista no art. 57 da Lei 8.443/1992, no valor de R$ 270.000,00 (duzentos e setenta mil reais) , fixando o prazo de 15 (quinze) dias, a contar da notificação, para que comprove, perante o Tribunal (art. 214, III, "a", do RI/TCU) , o recolhimento da dívida aos cofres do Tesouro Nacional, atualizada monetariamente desde a data do presente acórdão até a do efetivo recolhimento, se for paga após o vencimento, na forma da legislação em vigor;
9.7. aplicar ao Sr. Luis Filipe Medeiros de Macedo a multa prevista no art. 57 da Lei 8.443/1992, no valor de R$ 135.000,00 (cento e trinta e cinco mil reais) , fixando o prazo de 15 (quinze) dias, a contar da notificação, para que comprove, perante o Tribunal (art. 214, III, "a", do RI/TCU) , o recolhimento da dívida aos cofres do Tesouro Nacional, atualizada monetariamente desde a data do presente acórdão até a do efetivo recolhimento, se for paga após o vencimento, na forma da legislação em vigor;
9.8. aplicar à empresa Oi Móvel S/A a multa prevista no art. 57 da Lei 8.443/1992, no valor de R$ 540.000,00 (quinhentos e quarenta mil reais) , fixando o prazo de 15 (quinze) dias, a contar da notificação, para que comprove, perante o Tribunal (art. 214, III, "a", do RI/TCU) , o recolhimento da dívida aos cofres do Tesouro Nacional, atualizada monetariamente desde a data do presente acórdão até a do efetivo recolhimento, se for paga após o vencimento, na forma da legislação em vigor;
9.9. autorizar, desde logo, nos termos do art. 28, II, da Lei 8.443/1992, a cobrança judicial das dívidas, caso não atendida a notificação;
9.10. considerar graves as irregularidades cometidas pelo Sr. Dirceu Barbosa Filho;
9.11. inabilitar o Sr. Dirceu Barbosa Filho por um período de oito anos, para o exercício de cargo em comissão ou função de confiança no âmbito da Administração Pública, com base no art. 60 da Lei 8.443/1992;
9.12. determinar:
9.12.1. à SecexEstataisRJ que notifique o Instituto Nacional de Metrologia, Qualidade e Tecnologia (Inmetro) , sobre o não-pagamento das dívidas, caso os responsáveis não comprovem perante o Tribunal o recolhimento no prazo estipulado;
9.12.2. ao Instituto Nacional de Metrologia, Qualidade e Tecnologia (Inmetro) que, cientificado da notificação mencionada no item 9.12.1, promova o desconto das dívidas na remuneração do Sr. Luis Filipe Medeiros de Macedo (art. 28, I, da Lei 8.443/1992 c/c o art. 46 da Lei 8.112/1990) ;
9.13. dar ciência ao Instituto Nacional de Metrologia, Qualidade e Tecnologia (Inmetro) sobre a falha referente à nomeação de empregado de empresa terceirizada para a fiscalização do contrato 63/2009, em infringência ao que dispõe o art. 67 da Lei 8.666/1993, para que sejam adotadas medidas internas com vistas à prevenção de ocorrência de outras semelhantes;
9.14. com fundamento no § 3º do art. 16 da Lei 8.443/1992, remeter cópia desta deliberação à Procuradoria da República no Estado do Rio de Janeiro, para a adoção das medidas que entender cabíveis.
HISTÓRICO
2.		Tratam os autos de processo de tomada de contas especial instaurada no âmbito do Instituto Nacional de Metrologia, Qualidade e Tecnologia (Inmetro) , em razão de evidências de dano ao erário na execução do Contrato 63/2009, celebrado com a empresa TNL PCS S/A (incorporada pela empresa Oi Móvel S/A em 2012) para a prestação de serviço de telefonia móvel pessoal (Termo de autuação - peça 1, p. 3, e Memorando CS 19/2014 - peça 1, p. 8-10) .
2.1.		O objetivo da tomada de contas especial era a apuração de eventuais prejuízos advindos da aquisição de aparelhos celulares, sem cobertura contratual (peça 1, p. 73, peça 8, p. 6) , a pedido do Sr. Dirceu Barbosa Filho, empregado de empresa terceirizada contratada pela autarquia (peça 2, p. 32) , irregularidade que teria ocorrido com a aquiescência do ex-chefe do departamento de Engenharia do Inmetro, Sr. Luis Filipe Medeiros de Macedo.
2.2.		Inicialmente, foi instaurada comissão de sindicância para apurar os fatos. Ao finalizar seus trabalhos, a referida comissão encaminhou cópia do relatório final ao Ministério Público Federal, a este Tribunal e à Corregedoria-Geral da União (peça 1, p. 55-67) .
2.3.		Mediante o Acórdão 1087/2015-TCU-Primeira Câmara, de relatoria do Ministro-Substituto Augusto Sherman Cavalcanti, o Tribunal, levando em consideração, entre outros motivos, a constatação da SecexEstataisRJ no sentido de que o Inmetro estava adotando as providências cabíveis para o saneamento das irregularidades, tendo instaurado a devida tomada de contas especial, concluiu pela ausência de necessidade de intervenção do Tribunal naquele momento, sem prejuízo de que houvesse o acompanhamento dos desdobramentos das providências em questão, ante a gravidade dos fatos.
2.4.		Concluídas as providências internas, sem êxito no ressarcimento ao erário, a responsabilidade foi imputada aos Srs. Dirceu Barbosa Filho e Luis Filipe Medeiros de Macedo, bem como à empresa Oi Móvel S/A (Relatório complementar de TCE 2/2015, peça 3, p. 117-124) . 
2.5.		O órgão de controle interno corroborou o entendimento do tomador de contas especial (peça 3, p. 130-135) .
2.6.		No âmbito do Tribunal, a unidade instrutiva, em instrução preliminar, apontou a necessidade de se esclarecer divergências concernentes ao valor do débito apurado, bem como ao número de aparelhos telefônicos adquiridos irregularmente (peça 5) .
2.7.		Após a realização de diligência, a SecexEstataisRJ obteve a informação de que ocorreram compras de aparelhos celulares sem cobertura contratual não apenas no âmbito do Contrato 63/2009, firmado em 9/12/2009, mas, igualmente, no Contrato 204/2005, assinado em 30/12/2005, também com a empresa TNL PCS S/A (peça 8, p. 6-15) . Os aparelhos adquiridos irregularmente nos contratos 204/2005 e 63/2009 totalizaram, respectivamente 1.827 celulares (peça 8, p. 19) , representando débito no valor de R$ 1.759.368,75 (peça 8, p. 19-24 e peça 12, p. 4) . 
2.8.		A unidade instrutiva realizou a citação solidária dos Srs. Dirceu Barbosa Filho e Luis Filipe Medeiros de Macedo, bem como da empresa TNL PCS S/A, atual Oi Móvel S/A.
2.9.		Foi realizada também a audiência dos Srs. João Alziro Herz da Jornada, na condição de ex-presidente do Inmetro, e Antônio Carlos Godinho Fonseca, na condição de ex-diretor de Administração e Finanças do Inmetro, para que apresentassem razões de justificativa quanto à designação do Sr. Dirceu Barbosa Filho como fiscal do Contrato 63/2009, mesmo sendo empregado de empresa terceirizada. 
2.10.		Após o regular desenvolvimento do processo, houve a prolação do acórdão contra o qual se insurgem os recorrentes. 
2.11.		Houve a oposição de embargos de declaração, cujo julgamento resultou no Acórdão 1645/2020-TCU-Plenário, Relator Ministro-Substituto Weder de Oliveira, que conheceu dos embargos e, no mérito, negou-lhes provimento (peça 107) . 
EXAME DE ADMISSIBILIDADE
3.		A Serur, em exame preliminar de admissibilidade, propôs conhecer do recurso de reconsideração interposto por Oi Móvel S.A., suspendendo-se os efeitos dos itens 9.5, 9.8 e 9.9 do Acórdão 124/2020-TCU-Plenário e os estendendo para os demais devedores solidários (peças 83-84) . 
3.1.		Quanto ao recurso interposto por João Alziro Herz da Jornada, a mesma unidade propôs não conhecer do recurso de reconsideração, por restar intempestivo e não apresentar fatos novos (peças 140-142) . O MP/TCU anuiu ao posicionamento da unidade instrutiva (peça 143) . 
3.2.		O Ministro Relator Raimundo Carreiro, em despachos às peças 86 e 147, conheceu ambos os recursos, suspendendo, os efeitos dos itens 9.5, 9.8 e 9.9 do Acórdão 124/2020-TCU-Plenário, em relação à Oi Móvel S.A. estendendo-os aos demais devedores solidários, entretanto não atribuiu efeito suspensivo ao recurso interposto por João Alziro Herz da Jornada.  
3.3.		Com as vênias de estilo, ratifica-se o entendimento desta Serur quanto ao não conhecimento do recurso de João Alziro Herz da Jornada. Passa-se, contudo, ao exame do mérito, tendo em vista que os recursos foram admitidos pelo Ministro Relator. 
EXAME DE MÉRITO 
4.	Delimitação
4.1.		Constitui objeto do presente recurso verificar se houve:
		a) preliminar:
		a.1) ocorrência da prescrição;
		b) mérito:
		b.1) regularidade da designação do fiscal;
		b.2) inexistência de nexo causal entre a designação do servidor e a irregularidade, segregação das funções, boa-fé e ausência de dolo e culpa na atuação do Sr. João Alziro Herz da Jornada;
		b.3) ofensa aos princípios da razoabilidade e do formalismo moderado, com base em outros julgados desta Corte de Contas;
		b.4) ausência de conduta dolosa e culposa da Oi Móvel; e
		b.5) inexistência de desvio de finalidade.
Preliminar
5.	Prescrição
5.	O Sr. João Alziro Herz da Jornada defende que houve a prescrição quinquenal da pretensão punitiva do TCU e do ressarcimento ao erário (peça 134, p. 27) . Transcreve excertos de julgados do STF nesta linha de entendimento (peça 134, p. 28-31) .
5.1.	A Oi móvel diz que os fatos narrados nos presentes autos se debruçam sobre indícios de irregularidades ocorridas na execução dos Contratos 204/2005 e 063/2009, no período compreendido entre os anos de 2006 e 2013 e, somente veio a ser citada perante o TCU em 2018 (peça 81, p. 8) . Defende o transcurso da prescrição quinquenal com fundamento na Lei 9.873/1999 (peça 81, p. 11-15) . 
Análise:
5.2.	Conforme se observa dos autos, a irregularidade atribuída a João Alziro Herz da Jornada e Antônio Carlos Godinho Fonseca, que resultou na aplicação da multa do art. 58, I, da Lei 8.443/1992, se referiu à (peças 21 e 22) :
Designação do Sr. Dirceu Barbosa Filho como fiscal do Contrato 63/2009 (Cláusula 10.1) , mesmo sendo empregado terceirizado do Inmetro, o que foi fator determinante para a ocorrência de dano ao erário verificado na execução daquele ajuste, com infração ao disposto no art. 9º, inciso III, alínea "d", da IN 02/08; ao art. 67 da Lei 8.666/1993; e ao Acórdão 690/2005-TCU-Plenário.
5.3.	O ato de designação nomeação de fiscal terceirizado ocorreu em 9/12/2009 (peça 1, p. 77) , termo a quo para o início da contagem da prescrição, em relação aos Srs. João Alziro Herz da Jornada e Antônio Carlos Godinho Fonseca. 
5.4.		 No que toca aos Srs. Luis Filipe Medeiros de Macedo, Dirceu Barbosa Filho e a empresa TNL PCS S/A (incorporada pela empresa Oi Móvel S/A) , responsabilizados solidariamente pelo débito em razão da perpetração de dano aos cofres do Inmetro consistente na aquisição irregular de aparelhos celulares, sem amparo contratual; se entende que tal irregularidade se deu em caráter continuado. Nesse caso, o termo a quo para a contagem do prazo prescricional é a data da cessação dos ilícitos, qual seja, o último pagamento/recebimento realizado em 13/12/2013.
5.5.		Compulsado os autos, se observa que as irregularidades foram detectadas nos autos do processo de sindicância 52600.21561/2014-91 e no processo de tomada de contas especial 52600.011887/2015-91, abertos pelo Inmetro. 	
5.6.		 A comissão de sindicância foi designada pela Portaria Inmetro 300, de 30/6/2014, publicada no Boletim de Serviço do Inmetro Edição Especial de 30 de junho de 2014 (peça 2, p. 392) e o relatório final datou de 18/11/2014 (peça 2, p. 392) .  
5.7.		A autuação da tomada de contas especial pelo Inmetro se deu em 20/4/2015 (peça 1, p. 3) e a autuação do processo no TCU ocorreu em 2/3/2016. 
5.8.		Os expedientes acima mencionados correspondem a atos inequívocos de apuração de fatos.
5.9.		A citação/audiência dos responsáveis foi autorizada em 18/4/2018 (peça 14) e os avisos de recebimento são datados de 18/5/2018 (peça 26) e 16/5/2018 (peça 28-30 e 43) , além de constarem 2 pedidos de vista e cópia às peças 21 e 34, de 21/5/2018 e 29/5/2018, respectivamente. 
5.10.	A prolação do Acórdão 124/2020-TCU-Plenário, se deu em 29/1/2020 (peça 55) . 
5.11.	Desse modo, seja pelo regime do Código Civil (prescrição decenal) ou pelo regime da Lei 9.873/1999 (prescrição quinquenal) , não houve a ocorrência da prescrição. Considerando-se que o processo de apuração dos fatos apenas se iniciou em 2014, bem como os marcos interruptivos destacados, também não há que se falar em ocorrência da prescrição intercorrente. 
Mérito
6.	Regularidade da designação do fiscal
6.1.	João Alziro Herz da Jornada diz que a formalização da contratação de terceirizado apenas retratou a realidade da gestão do contrato, com a mesma empresa desde 2005, que era gerido pela Divisão de Engenharia, na pessoa de seu titular, auxiliado por um fiscal terceirizado. Foi orientado pela Auditoria Interna, pela Procuradoria Federal junto ao Inmetro, pela Divisão de Engenharia e pela Diretoria Administrativa e Financeira (peça 134, p. 2-5) .
6.2.	Afirma que nunca fora alertado ou orientado de que tal designação era irregular e foi norteado a fazê-la, justamente para cumprir com as determinações normativas.
6.3.	Nem a Auditoria Interna nem a Controladoria-Geral da União (CGU) apontaram qualquer irregularidade (peça 134, p. 5- 6 e 18) .  
6.4.	Diz que o próprio acórdão recorrido, reconhece que a nomeação apenas de servidores da administração para fiscalizar contratos não era matéria pacífica e suscitava divergentes interpretações, em especial, pela generalidade dos textos normativos que, inclusive, foram alterados e aprimorados às devidas definições das atribuições do gestor e do fiscal de contrato somente no ano de 2013, com a vigência da IN 06/2013, que modificou a IN 02/2008 (peça 134, p. 6-7 e 10) .
6.5.	As inclusões das definições das atribuições do gestor e do fiscal do contrato evidenciam o objetivo de esclarecimento da norma de 2008, a controvérsia da matéria e a necessidade de aprimoramento antes de 2013 (peça 134, p. 8 e 18) . 
6.6.	Alega que não consta dos autos qualquer nomeação/designação de terceiros por parte do apelante, para a prática de atos de gestão, de coordenação, de comando, de decisão ou homologação no processo administrativo, em contrariedade ao citado art. 92 da IN 02/2008, que sempre foram privativos do gestor do contrato, servidor público devidamente designado para tanto, na forma da citada norma (peça 134, p. 8-9) . 
6.7.	Acrescenta ser inconteste que o gestor do contrato, nomeado formalmente pelo recorrente, servidor público chefe da Divisão de Engenharia, era o representante da administração especialmente designado, na forma dos arts. 67 e 73 da Lei 8.666/1993 e do art. 62 do Decreto 2271/1997 (peça 134, p. 9) . 
6.8.	Defende que a conduta descrita como irregular, da nomeação de fiscal terceirizado, não está tipificada como infracional em nenhum dos normativos elencados na instrução processual, o que, do mesmo modo, desconstitui a alegada ilicitude do fato (peça 134, p. 9) . 
6.9.	Diz que o r. acórdão admite que não há jurisprudência do TCU, especialmente consolidada no Manual de Licitações e Contratos, pag. 780 a 790, com elementos que obriguem a administração a nomear apenas servidores para fiscalizar contratos, no entanto, antagonicamente, entende que houve grave infração à norma legal ou regulamentar de natureza operacional, por parte do recorrente (peça 134, p. 19) . 
Análise:
6.10.	Conforme já destacado, o recorrente foi citado em razão da designação do Sr. Dirceu Barbosa Filho como fiscal do Contrato 63/2009, mesmo sendo empregado terceirizado do Inmetro (peça 22) . 
6.11.	O Contrato 63/2009, assinado pelos Srs. João Alziro Herz da Jornada e Antônio Carlos Godinho Fonseca, respectivamente, ex-presidente e ex-diretor de Administração e Finanças do Inmetro, indica, nominalmente, em sua cláusula décima, item 10.1, os Srs. Dirceu Barbosa Filho e Luis Filipe Medeiros de Macedo, respectivamente, como fiscal e responsável pelo acompanhamento contratual, conforme transcrição a seguir (peça 1, p. 77) :
 (...) 10.1 Durante o período de vigência deste contrato, a execução dos serviços será acompanhada pelo chefe da Divisão de Engenharia do Inmetro - Dieng, Sr. Luis Felipe Medeiros de Macedo e fiscalizada por Sr. Dirceu Barbosa Filho, permitida a contratação de terceiros para assisti-los e subsidiá-los de informações pertinentes a essa atribuição. (grifos acrescidos) . 
6.12.	Considerou-se que a nomeação do Sr. Dirceu Barbosa Filho infringiu o art. 9º, III, "d", da então vigente IN 2/2008, da Secretaria de Logística e Tecnologia da Informação do Ministério do Planejamento, Orçamento e Gestão, bem como o art. 67 da Lei 8.666/1993. 
6.13.	O art. 67, da Lei 8.666/1993 disciplina que: 
Art. 67.  A execução do contrato deverá ser acompanhada e fiscalizada por um representante da Administração especialmente designado, permitida a contratação de terceiros para assisti-lo e subsidiá-lo de informações pertinentes a essa atribuição.
§ 1o O representante da Administração anotará em registro próprio todas as ocorrências relacionadas com a execução do contrato, determinando o que for necessário à regularização das faltas ou defeitos observados.
§ 2o As decisões e providências que ultrapassarem a competência do representante deverão ser solicitadas a seus superiores em tempo hábil para a adoção das medidas convenientes. (grifos acrescidos) .
6.14.	A administração tem o poder-dever de fiscalizar o contrato. Transcrevem-se excertos de julgado desta Corte de Contas nesta linha (Acórdão 1632/2009-TCU-Plenário, Relator Ministro-Substituto Marcos Bemquerer) :
A propósito, vale registrar que a prerrogativa conferida à Administração de fiscalizar a implementação da avença deve ser interpretada também como uma obrigação. Por isso, fala-se em um poder-dever, porquanto, em deferência ao princípio do interesse público, não pode a Administração esperar o término do contrato para verificar se o objeto fora de fato concluído conforme o programado, uma vez que, no momento do seu recebimento, muitos vícios podem já se encontrar encobertos.
6.15.	Conforme destacado na deliberação combatida, bem como naquela que examinou os embargos opostos, a atribuição de fiscal deve recair sobre pessoa que pertença aos quadros da Administração, permitido, contudo, a contratação de terceiros para auxiliá-lo com o fornecimento de informações técnicas para que ele possa avaliar a correta execução do contrato (peça 56, p. 3 e peça 108, p. 3-4) . 
6.16.	Deve-se mencionar que o Acórdão 690/2005-TCU-Plenário, Ministro Relator Walton Alencar Rodrigues, explicitou o que já continha na Lei de Licitações em uma de suas determinações:
Mantenha representante, pertencente a seus quadros próprios de pessoal, especialmente designado para acompanhar e fiscalizar a execução dos contratos que celebrar, permitida a contratação de agentes terceirizados apenas para assisti-lo e subsidiá-lo de informações pertinentes a essa atribuição, a teor do art. 67 da Lei 8.666/93. 
6.17.	Desse modo, se entende que, de fato, a nomeação de fiscal não pertencente aos quadros da administração contrariou a norma, a qual, inquestionavelmente, o contrato estava subordinado, não devendo ser acatado o argumento de que cumpriu determinações normativas. Houve, portanto, grave infração à norma legal. 
6.18.	A alegação de que seguiu orientação da Auditoria Interna, Procuradoria Federal junto ao Inmetro, pela Divisão de Engenharia e Diretoria Administrativa e Financeira, não tendo nunca sido alertado sobre a irregularidade também não exime a sua responsabilidade, tendo-se em vista a clareza da norma infringida. 
6.19.	O recorrente diz que o próprio acórdão recorrido reconhece que a nomeação apenas de servidores da administração para fiscalizar contratos não era matéria pacífica e suscitava divergentes interpretações. 
6.20.	A argumentação não procede. Da leitura do relatório e proposta de deliberação do acórdão combatido, não se observa a existência de controvérsia sobre a conclusão de que o fiscal do contrato deve pertencer aos quadros da administração, pois decorre da exegese da própria lei de licitações e contratos (peças 56-57) . 
6.21.	Destaca-se que há a diferenciação entre gestor e fiscal do contrato. Sobre o tema, transcrevem-se as seguintes considerações doutrinárias:
Igualmente relevante observar que a figura do fiscal do contrato não deve ser confundida com a do gestor do contrato.
Não obstante a não segregação dessas duas atribuições não possa ser considerada ilegal, ela deve ser evitada. Ao fiscal do contrato, como observado, cumpre verificar a correta execução do objeto da avença, de modo a legitimar a liquidação dos pagamentos devidos ao contratado, ou, conforme o caso, para orientar as autoridades competentes acerca da necessidade de serem aplicadas sanções ou de rescisão contratual. O gestor do contrato, a seu turno, é aquele a quem incumbe tratar com o contratado. O gestor do contrato tem a função de conversar com o contratado, de exigir que este último cumpra o que foi pactuado, de sugerir eventuais modificações contratuais.
 (...) 
Para melhor distinguir o fiscal do gestor do contrato, podemos considerar hipótese em que tenha sido contratada a reforma de determinado edifício público. Em termos bastante simples, e apenas para exemplificar, podemos mencionar que uma das primeiras incumbências do gestor seria cuidar para que o local onde a obra será executada tenha sido disponibilizado de modo que a empresa contratada possa iniciar a execução do contrato. Iniciada essa execução, caberá ao fiscal, e não ao gestor, atestar se o contratado está cumprindo suas obrigações contratuais de modo a que o pagamento seja efetuado. (FURTADO, Lucas Rocha. Curso de Direito Administrativo. Belo Horizonte: Fórum, 2007.p. 605-606) 
6.22.	Avaliando-se o histórico da contratação, se observa que, de fato, o Sr. Dirceu Barbosa Filho era fiscal de contrato anterior ao ora em estudo, Contrato 123/2006 relativo à prestação de serviço telefônico comutado-STFC com a empresa Telemar Norte Leste S/A (peça 2, p. 38) . Desse modo, sua indicação como fiscal do contrato, precede sua indicação prevista na Cláusula 10.1 do Contrato 63/2009, de 9/12/2009 (peça 1, p. 77) .
6.23.	Além disso, a deliberação combatida não reputou que o agente tenha praticado atos de gestão, argumento apresentado a fim de afastar a responsabilidade do recorrente. Tal função competia ao Sr. Luis Filipe Medeiros de Macedo, chefe da divisão de Engenharia do Inmetro (Dieng) , responsabilizado solidariamente pelo débito apurado nos presentes autos. 
6.24.	Deve ser refutada a argumentação de que a generalidade dos textos normativos no que toca às atribuições do gestor e fiscal do contrato e o advento da IN/6/2013, que teria aprimorado as definições dessas atribuições, de fato, não elencadas no art. 67, da Lei 8.666/1993; pois não se presta a justificar a designação de empregado terceirizado do Inmetro como fiscal do contrato - em afronta à lei. 
6.25.	Por fim, sobre a alegação de que esta Corte declarou não haver jurisprudência do TCU, especialmente consolidada no Manual de Licitações e Contratos, pag. 780 a 790, com elementos que obriguem a administração a nomear apenas servidores para fiscalizar contratos e, de forma antagônica entendeu que houve grave infração à norma legal ou regulamentar de natureza operacional, por parte do recorrente; deve-se destacar que o Acórdão 690/2005-TCU-Plenário, anterior ao ato de designação, que explicitou em uma de suas determinações o que já continha na Lei de Licitações e inclusive foi um dos fundamentos constantes da audiência do responsável (peça 22) . 
6.26.	De todo o exposto, rejeita-se a argumentação apresentada. 
7.	Inexistência de nexo causal entre a designação do servidor e o dano ao erário, segregação das funções, boa-fé e ausência de dolo e culpa
7.1.	João Alziro Herz da Jornada alega que não há nexo causal entre a designação do fiscal e as fraudes constatadas nos autos (peça 134, p. 4) . 
7.2.	Destaca que era ao servidor público, representante da Administração e chefe da Divisão de Engenharia a quem o terceirizado deveria se reportar, o que foi ignorado pelo TCU (peça 134, p. 4) .  
7.3.	A designação em nada impediu as fraudes detectadas pela sua própria Administração, que se iniciaram antes de sua gestão, sendo que Sr. Dirceu laborava na instituição há muitos anos na área de engenharia, evidenciando que os réus revéis se conheciam há duas décadas (peça 134, p. 6 e 15) . 
7.4.	Assevera que as fraudes praticadas decorreram de intencionalidade, de dolo, de elaborada e sofisticada falsificação de documentos com a utilização de equipamento de impressão de alta tecnologia, que não permitiam à administração a identificação das irregularidades (peça 134, p. 15) . 
7.5.	Argumenta que as falsificações documentais e fraudes operacionais e financeiras praticadas pelos réus revéis eram de difícil percepção, uma vez que, nos termos do r. acórdão, deveria haver alguma conivência da empresa OI, que passou a executar um contrato com desvio de finalidade (peça 134, p. 15) . 
7.6.	Diz que conseguiu apurar as fraudes na autarquia, que já vinham ocorrendo bem antes da sua gestão, conforme está atestado nos autos, e que houve boa-fé (peça 134, p. 4 e 16) . 
7.7.	Destaca que não ocorreu locupletamento, desvio de finalidade ou dano ao erário (peça 134, p. 4-7) . 
7.8.	Tece considerações sobre o seu histórico profissional e relata que enfrentou dificuldades e desafios, porém obteve grandes conquistas ao longo de sua gestão, contribuindo para a eficiência, eficácia e efetividade da autarquia, o que deve figurar como elemento para a exclusão de sua culpa e responsabilidade (peça 134, p. 21-28) . 
Análise:
7.9.	Conforme se observa da deliberação combatida, o recorrente não foi condenado em débito solidário decorrente das fraudes apuradas nos autos, não havendo que se falar em locupletamento. 
7.10.	De fato, não se verifica que a designação do fiscal concorreu diretamente para o débito. Veja-se que essa conclusão consta do exame dos embargos de declaração opostos pelo responsável:
23. Importante destacar que o embargante não foi responsabilizado pelo dano ao erário em questão, mas a ele foi atribuída infração a norma legal. 
24. Nesse sentido, há que se ressaltar que elementos como dano ao erário, má-fé e favorecimento são agravantes, e não pressupostos indispensáveis à caracterização de irregularidade das contas. Para que as contas sejam julgadas irregulares, basta, por exemplo, a prática de ato de gestão ilegal.
7.11.	Desse modo, a alegação de ausência dos elementos subjetivos da conduta (dolo e culpa) na atuação do defendente nas fraudes praticadas, bem como a suposta existência de vícios de difícil detecção não afastam a grave infração à norma legal, que restou configurada na designação do fiscal.   
7.12.	Corrobora-se com a afirmação do recorrente de que era ao servidor público, representante da Administração e chefe da Divisão de Engenharia, a quem o terceirizado deveria se reportar, entretanto, diferentemente do alegado, o TCU não ignorou este fato, tendo inclusive condenado, solidariamente o Sr. Luis Filipe Medeiros de Macedo (representante da administração) pelo débito. 
7.13.	Por fim, a alegada atuação no combate às fraudes ocorridas em sua gestão também não afasta a irregularidade objeto da apenação que se encontrava exaurida (designação de fiscal de contrato não integrante da administração pública) .
7.14.	Em face do exposto, refuta-se os argumentos apresentados. 
8.	Aplicação dos princípios da razoabilidade e do formalismo moderado com base em outros julgados desta Corte de Contas 
8.1.	João Alziro Herz da Jornada suscita os princípios da verdade material, do formalismo moderado, da razoabilidade, da proporcionalidade e isonomia de tratamento, considerando a jurisprudência do TCU (peça 134, p. 10-21) 
8.2.	Menciona os Acórdão 690/2005-TCU-Plenário, 1534/2009 TCU - Primeira Câmara, 1533/2020-TCU-Plenário, 181/2015-TCU-Plenário, 232/2008-TCU-Primeira Câmara, 753/2017-TCU-Plenário, 3150/2016-TCU-Plenário, 2180/2019-TCU-Plenário, 1061/2019-TCU-Plenário, Acórdão 1930/2006-TCU-Plenário, no qual se vislumbrou infração ao art. 67 da Lei 8.666/1993, entretanto, ensejou a simples orientação educativa dos gestores para que viessem a sanar a falha (peça 134, p. 11-12 e 19) . 
8.3.	Ressalta que a própria Comissão de Tomada de Contas Especial não aponta o recorrente como responsável pela prática de qualquer irregularidade e as fraudes já ocorriam antes da gestão do recorrente (peça 134, p. 14) . 
8.4.	Informa estar comprovado nos autos do processo a limitação de recursos de pessoal da autarquia para a fiscalização de contratos, quando o recorrente assumiu a gestão (peça 134, p. 14) . 
Análise:
8.5.	Faz-se necessário compulsar os julgados mencionados pelo recorrente, que segundo este, houve infração ao art. 67 da Lei 8.666/1993, a fim de que seja verificada a existência ou não de situação análoga à presente: 
	a) Acórdão 690/2005-TCU-Plenário, Ministro Relator Walton Alencar Rodrigues: evidenciou-se o precário acompanhamento e fiscalização, exercido pela Eletronorte, sobre a execução do contrato e sobre a exatidão dos valores constantes das medições e das faturas apresentadas pela contratada, além da ausência de representante da Administração especialmente designado para essas atribuições, a contrariar o comando inserto no art. 67 da Lei 8.666/93. Foi exarada determinação à Eletronorte para que "mantenha representante, pertencente a seus quadros próprios de pessoal, especialmente designado para acompanhar e fiscalizar a execução dos contratos que celebrar, permitida a contratação de agentes terceirizados apenas para assisti-lo e subsidiá-lo de informações pertinentes a essa atribuição, a teor do art. 67 da Lei 8.666/93". Nesse caso, a conduta foi omissiva e não houve condenação em débito;
	b) Acórdão 1534/2009-TCU-Primeira Câmara, Ministro Relator Augusto Nardes: foi observada falha formal correspondente a¿ inexiste¿ncia de atos formais de designac¿a¿o de fiscais para os contratos da UFPR. Por outro lado, entendeu-se que a designação genérica contida, por exemplo, na discriminac¿a¿o das compete¿ncias das diversas unidades, ja¿ supria, ao menos parcialmente, essa exige¿ncia. Foi determinada a¿ UFPR que, caso ja¿ na¿o proceda dessa forma indique sem margem para du¿vida, em cada uma de suas avenc¿as, a unidade ou o responsa¿vel pelo seu acompanhamento e fiscalizac¿a¿o, na forma preconizada no art. 67 da Lei 8.666/1993. Desse modo, se tratou de falha formal; 
	c) Acórdão 1533/2020-TCU-Plenário, Ministra Relatora Ana Arraes:  tratou-se do relato¿rio de auditoria de conformidade elaborado pela Secretaria de Controle Externo da Administrac¿a¿o Indireta no Rio de Janeiro (SecexEstatais/RJ) , em decorre¿ncia de fiscalizac¿a¿o realizada em Furnas Centrais Ele¿tricas S.A., no ano de 2016, na a¿rea de aquisic¿a¿o de bens e servic¿os da empresa, especificamente servic¿os de publicidade e servic¿os de outsourcing de impressa¿o. Dentre os achados de auditoria, foi verificada a ause¿ncia de designac¿a¿o formal de Fiscal/Gestor, verificada no Contrato 800008771, configurando afronta a¿ Cla¿usula 7.1.1 do Contrato 800008771 e ao artigo 67, caput e § 1º, da Lei 8.666/1993. Entretanto, o exame do recurso afastou a irregularidade e reconheceu que os responsáveis na¿o descumpriram o que determina o art. 67 da Lei 8.666/1993, pois ha¿ em Furnas o¿rga¿o interno responsa¿vel pelas atividades desenvolvidas pela empresa contratada e que tal o¿rga¿o de sua estrutura efetivamente desempenhou a contento o papel de fiscal e gestor do referido contrato;
	d) Acórdão 181/2015-TCU-Plenário, Ministro Relator Vital do Rêgo:  restou apurada ause¿ncia de designac¿a¿o de fiscal para os contratos custeados com recursos federais repassados ao Munici¿pio de Jequia¿ da Praia e destinados aos gastos com Educac¿a¿o, em desacordo com o artigo 67 da Lei 8.666/1993. Na¿o foram detectados danos decorrentes da falta de nomeac¿a¿o de fiscais, e foi proposta, apenas, a expedic¿a¿o de cie¿ncia ao munici¿pio; 
	e) Acórdão 232/2008-TCU-Primeira Câmara, Ministro Relator Valmir Campelo: tratou-se de prestação de contas ordinária do Centro Federal de Educação Tecnológica de Ouro Preto/MG, exercício de 2005. Foram expedidas determinações à entidade, dentre elas, a seguinte: 1.8 estabeleça procedimentos para a completa instrução dos processos administrativos, atentando para os prazos legais dos atos administrativos e promovendo o cumprimento das cláusulas contratuais para proteção do CEFET/Ouro Preto/MG, especialmente as relativas à prestação de garantia e à nomeação de fiscal de contrato. As contas foram julgadas regulares e regulares com ressalva;
	f) Acórdão 753/2017-TCU-Plenário, Ministro Relator Vital do Rêgo: resultou do exame de embargos de declaração e considerou não ter havido omissão nos fundamentos do acórdão tendo-se em vista que a ausência de fiscal não foi o motivo para a aplicação da penalidade, mas sim a ausência de conferência e acompanhamento do andamento dos contratos custeados com recursos federais, bem como de pesquisa prévia de preços, dando ensejo a prática de atos que feriram os princípios da economicidade e da eficiência;
	g) Acórdão 3150/2016-TCU-Plenário, Ministro Relator Vital do Rêgo: tratou de relatório de auditoria realizada na Confederação Brasileira de Desportos Aquáticos (CBDA) , com o objetivo de verificar a regularidade da aplicação de recursos provenientes da Lei 9.615/1998, alterada pela Lei 10.264/200. Foi verificada ausência de conferência e acompanhamento do andamento dos contratos custeados com recursos federais, bem como de pesquisa prévia de preços, sendo que não existia a figura do fiscal, dando ensejo a prática de atos que feriram os princípios da economicidade e da eficiência. A irregularidade resultou em aplicação de multa:
Por ser uma amostra pontual, com análise empreendida em quatro contratos, a aplicação de sanção poderia ser substituída por ciência à entidade a respeito das irregularidades, a fim de que a CBDA corrigisse as deficiências nos procedimentos de cotação de preços. No entanto, reputo que a ausência de controle da confederação no manejo de recursos públicos, bem como o descumprimento de normativos essenciais à conformidade dos gastos realizados com recursos da Lei Agnelo Piva, ensejam a aplicação de penalidade.
As desconformidades aqui descritas, relativas à realização de pesquisa de preços, em conjunto com as várias irregularidades no pagamento de despesas contingenciais e com a aquisição de vistos chineses em valores antieconômicos, demonstram a total ausência de zelo no uso da verba pública. Pontuo que, a formação de preço do serviço para obtenção dos vistos sequer pôde ser verificada pela equipe do TCU, ante a inexistência da apropriação de cada item que compõe o valor do gasto.
Dessa forma, proponho a aplicação de multa para os Srs. Coaracy Gentil Monteiro Nunes Filho e Sérgio Ribeiro Lins de Alvarenga, respectivamente presidente e diretor financeiro da Confederação Brasileira de Desportos Aquáticos.
	h) Acórdão 2180/2019-TCU-Plenário, Ministro Relator Bruno Dantas: tratou-se de relatório de consolidação de Fiscalização de Orientação Centralizada (FOC) com o tema de obras paralisadas das áreas de saúde, educação e saneamento na região Nordeste. Foram observadas falhas na fiscalização e acompanhamento da obra, dentre elas, a ausência da designação formal de fiscal de contrato. Foram propostas recomendações ao Ministério da Economia, destacando-se "9.1.3. orientação às entidades convenentes para que informem ao poder concedente, antes do início das obras ou quando da substituição de fiscais, e nas prestações de contas, os nomes dos fiscais de obras ou, se for o caso, das empresas contratadas para fiscalização, com a respectiva Anotação de responsabilidade Técnica (ART) junto ao Conselho Regional de Engenharia e Agronomia (CREA) ";
	i) Acórdão 1061/2019-TCU-Plenário, Ministra Relatora Ana Arraes:  tratou-se de Relatório de Auditoria de Conformidade, realizada na empresa estatal Indústrias Nucleares do Brasil (INB) , com o objetivo de avaliar a conformidade da gestão da aludida empresa na busca da autossuficiência nas etapas do denominado "Ciclo do Combustível Nuclear (CCN) ", nome que se dá ao conjunto de processos industriais que transformam o minério urânio no combustível que gera energia nos reatores nucleares das usinas termonucleares de Angra 1, Angra 2 e, futuramente, de Angra 3, administradas pela estatal Eletrobras Termonuclear S.A. (Eletronuclear) , subsidiária das Centrais Elétricas Brasileiras S.A. (Eletrobras) . Dentre os achados de auditoria, estava a ausência de designação formal de gestor e de fiscal de contrato. Houve o acolhimento integral das razões de justificativas apresentadas pelos responsáveis e foram expedidas recomendações à entidade;
	j) Acórdão 1930/2006-TCU-Plenário, Ministro Relator Augusto Nardes: tratou-se de relatório de auditoria realizada na empresa Dersa - Desenvolvimento Rodoviário S. A., pertencente ao Governo do Estado de São Paulo, responsável pelas obras de construção do trecho Oeste do Rodoanel Metropolitano de São Paulo, que contou com financiamento parcial do governo federal. A auditoria teve como objetivo a verificação dos procedimentos relativos aos contratos de supervisão do empreendimento.
8.6.	Consoante se observa dos acórdãos verificados e relacionados acima (item 8.5) , na quase totalidade dos casos, as falhas na fiscalização e ausência de designação de fiscal não resultaram em débito. Ademais, no Acórdão 3150/2016-TCU-Plenário, Ministro Relator Vital do Rêgo, a despeito de também não se observar a ocorrência de prejuízo ao erário, houve a aplicação de multa aos gestores. 
8.7.	Estando evidenciada que a nomeação do Sr. Dirceu Barbosa Filho infringiu o art. 9º, III, "d", da então vigente IN 2/2008, da Secretaria de Logística e Tecnologia da Informação do Ministério do Planejamento, Orçamento e Gestão, bem como o art. 67 da Lei 8.666/1993, conduta praticada inquestionavelmente pelo recorrente; entende-se que esse não atuou com o devido dever de cuidado em observar os ditames legais em sua atuação. Desse modo, os princípios da razoabilidade e do formalismo moderado não socorrem o recorrente. 
8.8.	De fato, o relatório de Tomada de Contas Especial não aponta o recorrente como responsável pela prática da irregularidade que resultou em débito correspondente às fraudes apuradas. 
8.9.	No âmbito desta Corte de Contas é que foi verificada a atuação indevida do funcionário pertencente à empresa contratada, Dirceu Barbosa Filho, que atuou como fiscal do contrato, contrariando o disposto no inciso III, art. 58 da Lei 8.666/1993. O exame realizado pelo controle interno não vincula o TCU. 
8.10.	Por fim, a alegada limitação de recursos de pessoal da autarquia para a fiscalização de contratos, quando o recorrente assumiu a gestão, não afasta sua responsabilidade por ter agido em desconformidade com a lei. 
9.	Ausência de conduta dolosa e culposa da Oi Móvel
9.1.	A Oi Móvel S.A. alega que não há qualquer elemento, nem mesmo indiciário, que demonstre ter havido conluio de prepostos da empresa com o servidor público, com a finalidade da prática do ilícito (peça 81, p. 8) .
9.2.	Diz que o agente público produziu um cuidadoso e sofisticado esquema de fraude, acumpliciado pela ampla e irrestrita delegação de poder, sem qualquer fiscalização de sua atividade e se utilizando dos canais oficiais da empresa, tornando a recorrente tão vítima quanto o próprio Inmetro (peça 81, p. 8) . 
9.3.	Aduz que o contrato foi executado e se exauriu por completo. Os serviços foram prestados e houve recebimento dos aparelhos celulares e dos equipamentos por parte da Administração; ainda que, por meio de atuação fraudulenta, o empregado responsável pela fiscalização contratual não tenha repassado os bens fornecidos para a área patrimonial do Inmetro (peça 81, p. 10) . 
9.4.	Afirma que a empresa não possuía meios para amealhar informações e demais elementos de prova que pudessem esclarecer as questões apreciadas no âmbito da sindicância instaurada pelo Inmetro (peça 81, p 10) . 
9.5.	Defende que devem ser avaliadas 2 questões (peça 81, p. 17-18) :
	a) demanda pela Administração de serviços quantitativamente diversos daquele previsto no contrato, em modalidade diversa, os quais vieram a ser formalmente fornecidos no âmbito do contrato. Para esse fato, a conduta da recorrente a ser apurada estaria adstrita à demanda além do contrato; ter efetivamente fornecido bens que, embora da mesma natureza dos serviços contratados (fornecimento de aparelhos era parte do objeto) , se deu em modalidade diversa (venda ao invés de comodato) e em quantitativos muito superiores àqueles previstos no contrato; 
	b) descoberta de que, por ato próprio, por meio de ardil, fraude e falsificação de documentos, o servidor público responsável pela gestão do contrato e pelas demandas de bens e serviços, desviou do patrimônio do Inmetro, em proveito próprio, os bens que deveriam ter sidos incorporados ao patrimônio público. Para esse segundo fato, o v. Acórdão, assim como a totalidade da instrução, reconhece de maneira absoluta que não há qualquer indício, por mais frágil que seja, do concurso de qualquer preposto da recorrente.
9.6.	Diz que a existência de contrato nulo, regularmente executado pela parte contratante, conforme a lei, não presume prejuízo ao erário e que a execução de serviços além dos limites qualitativos e quantitativos do contrato, igualmente não encerra, de per si, grave infração ao contrato ou ao erário (peça 81, p. 18) . 
9.7.	Destaca que esta Corte reconheceu que o modus operandi do Sr. Dirceu Barbosa Filho era tão sofisticado que ele possuía, até mesmo, impressora Brother, que imprime a cores, em alta definição, modelo MEC-9440, sem placa de patrimônio do Inmetro, além de ter sido confessado pelo agente público, em depoimento para a comissão de sindicância, que possuía total autonomia, concedida pelo Inmetro, para realizar as referidas negociações (peça 81, p. 20) .
9.8.	Defende ser irrazoável a condenação por ter fornecido serviços além do objeto contratado, e trata-se de medida extrema e inadequada (peça 81, p. 21) . 
9.9.	Diz que não houve dano causado pela empresa. O dano decorreu da ação de um agente investido na função pública, sem qualquer controle por parte de seus superiores e demais setores de fiscalização, que engendrou um esquema fraudulento tomando por base o contrato, já celebrado. Não houve uma ação culposa na execução do contrato, entregando um serviço defeituoso ou produtos com preço acima daquele praticado no mercado. Houve uma falha formal da empresa em aceitar uma demanda quantitativamente além do objeto do contrato, em modalidade de fornecimento diversa, aplicando preços de mercado, mas fornecendo integralmente conforme solicitado (peça 81, p. 21) . 
9.10.	No acervo documental juntado aos autos, nenhum deles é capaz de comprovar dolo específico na conduta imputada à recorrente, que ensejasse o dano ao erário apurado ou mesmo uma conduta culposa, como dispõe o art. 70 da Lei 8.666, de 1993 quando trata da execução do contrato segundos os parâmetros de qualidade nele estabelecidos. Nesse sentido, não há que se falar em responsabilidade solidária da recorrente com os agentes públicos do Inmetro, posto que, conforme já bem assentado em suas defesas, do conjunto fático probatório acostado à presente TCE, ressai, tão somente, ter sido a Oi Móvel S.A. uma das vítimas dos fatos apurados (peça 81, p. 22) .
9.11.	A suposta conduta da recorrente, assim caracterizada pela comissão de tomada de contas especial do Inmetro, não restou enquadrada dentre suas obrigações contratuais, acerca das quais, tão somente, poderia vir a ser responsabilizada por eventuais danos causados ao Inmetro, desde que advindos de sua culpa ou dolo (peça 81, p. 23) . 
9.12.	Com relação à alegada falta de questionamento à Administração, diz que a Oi Móvel, enquanto contratada, não detinha como premissa essa obrigação, posto que, de acordo com a Cláusula 10 do Contrato 63/20095, a empresa deveria manter um preposto para representá-la administrativamente, enquanto a gerência e fiscalização do contrato estariam vinculadas ao Sr. Luis Felipe Medeiros de Macedo e ao Sr. Dirceu Barbosa Filho, com os quais deveria, então, o preposto da empresa se comunicar. Desse modo, a suposta omissão não é, suficientemente capaz, de legitimar a improbidade administrativa, pois inexiste conluio entre o representante da empresa e os agentes públicos (peça 81, p. 24) .
9.13.	Relata que toda a comunicação mantida no âmbito da contratação era formalizada por meio da troca de e-mails institucionais, e sempre com a pessoa competente, nomeada pela administração do Inmetro, o que confirma a atuação legítima da empresa, enquanto contratada, não havendo que se falar em má-fé (peça 81, p. 24) . Diz que não pairava dúvidas quanto ao fiscal do contrato, tendo-se em vista que gozava de fé pública (peça 81, p. 24) . 
9.14.	Destaca excertos do parecer do MP/TCU, que entendeu ser descabida a responsabilização da empresa (peça 81, p. 25-26) . 
9.15.	Diz que para a configuração do ato de improbidade, obrigatoriamente, é imprescindível a ocorrência do elemento subjetivo do dolo, não sendo suficiente, portanto, a mera alegação de "culpa in omittendo" da recorrente (peça 81, p. 26) . Transcreve julgado do STJ nesta linha (peça 81, p. 27) . 
Análise:
9.16.	A TNL PCS S/A (incorporada pela empresa Oi Móvel S.A.) foi citada solidariamente com os funcionários do Inmetro em função de não ter questionado o fornecimento de aparelhos celulares quando da execução de contratos de prestação de serviço de telefonia (Contratos 204/2005 e 63/2009) , consentindo com a adulteração das notas fiscais pelo fiscal dos contratos para permitir o fornecimento de aparelhos celulares, favoreceu a prática danosa de aquisição indevida destes aparelhos, corroborando a ocorrência de desvio de finalidade, nos termos do art. 70 da Lei 8.666/1993, sendo responsabilizada solidariamente com base no art. 16, § 2º, alínea "b" da Lei 8.443/1992 c/c art. 70 da Lei 8.666/1993 (peça 20) .
9.17.	O Contrato 63/2009 previa a prestação de serviço de telefonia móvel pessoal - SMP, para ligações locais na Área de Registro do Rio de Janeiro e em roaming nacional e internacional, com a cessão de 300 terminais móveis, habilitados para os serviços de comunicação de voz, mensagens de texto, acesso à Internet (em tecnologia 3G) e mensageria (e-mail móvel) , desde que atenda e esteja de acordo com as normas do Edital e conforme Termo de Referência (Especificações Técnicas) descritas no Anexo I (peça 1, p. 73) . 
9.18.	Foi constatada a aquisição irregular de aparelhos celulares institucionais, para consumo, segundo informações constantes no Memorando 86/Dieng/Diraf (peça 2, p. 130) pelo Sr. Dirceu Barbosa Filho, funcionário contratado pelo Inmetro que atuava como fiscal do contrato, bem como pelo seu superior imediato, o ex-Chefe do Departamento de Engenharia do Inmetro, Sr. Luiz Filipe Medeiros de Macedo, que acompanhava a execução dos serviços do Contrato 63/2009, não obstante o contrato contemplar somente reposição de aparelhos, no limite de até 20% no caso de furto ou roubo qualificado, Cláusula 17.1 do Contrato 63/2009, consoante descrição no item 4.1-Provas Materiais - do Relatório da Comissão de Sindicância (peça 2, p. 396) . 
9.19.	O Processo de Sindicância Inmetro 52600.021561/2014-91, no âmbito do qual foram apuradas diversas irregularidades graves, levantou, como a mais relevante, a aquisição supostamente fraudulenta de 2.151 aparelhos celulares e 111 equipamentos, sem previsão contratual, que eram vendidos a particulares estranhos à contratação pelo fiscal do contrato, Sr. Dirceu Barbosa Filho, acarretando um possível prejuízo estimado ao Inmetro de R$ 2.509.039,69 (peça 3, p. 33 e 75) .
9.20.	O Relatório Complementar de Tomada de Contas Especial 002/2015 (p. 117-121 e 124) concluiu pela fixação do valor original do débito no montante de R$ 2.062.171,87, sob a responsabilidade solidária de Dirceu Barbosa Filho, Luiz Filipe Medeiros de Macedo e da empresa TNL PCS S/A, atualmente denominada Oi Móvel (peça 3, p. 122-124) .
9.21.	A Comissão de Sindicância detectou também diversos indícios de adulteração de faturas originais enviadas pela empresa Oi Móvel S.A e, em síntese, constatou que o Sr. Dirceu Barbosa Filho, na condição de fiscal do contrato, solicitou, indevidamente, diversos aparelhos móveis, além de falsificar as contas mensais da operadora, de modo a camuflar o parcelamento de aparelhos celulares para outras rubricas atinentes à prestação de serviço de telefonia móvel, tais como chamada de longa distância nacional e internacional (peça 2, p. 268) .
9.22.	Deve-se informar que, após concluído o Processo de Sindicância, a Comissão constituiu as representações junto ao TCU, ao MPF e à CGU, manifestando-se esta Corte a respeito da denúncia mediante Acórdão 1087-TCU-2015- 1ª Câmara, Relator Ministro-Substituto Augusto Sherman Cavalcanti. 
9.23.	De fato, conforme afirma a recorrente, o Parquet entendeu que a empresa não deveria ser responsabilizada (peça 51, p. 1-2) :
Ocorre que na execução da despesa pública, o ônus de comprovar a aplicação dos recursos recai sobre o gestor. E sendo assim, nos processos relativos ao controle financeiro da Administração Pública, a culpa dos gestores por atos irregulares que causem prejuízo ao erário é legalmente presumida, ainda que não se configure ação ou omissão dolosa, admitida prova em contrário, a cargo do gestor. Desse modo, nas fiscalizações dos gastos públicos, privilegia-se, como princípio básico, a inversão do ônus da prova cabendo ao gestor demonstrar a boa aplicação dos dinheiros e valores públicos sob sua responsabilidade (Acórdãos 1895/2014 - 2ª Câmara - TCU e 2080/2013-Plenário - TCU) . 
Porém, no caso de empresas contratadas, a análise é diferente. Conforme Acórdão 901/2018 - 2ª Câmara - TCU, o ônus da prova sobre ocorrências ilegais imputadas a terceiros contratados pela Administração Pública cabe ao Tribunal, o qual deve evidenciar a conduta antijurídica praticada para fins de imputação de débito. Desse modo, a obrigação de demonstrar a boa e regular aplicação de recursos públicos é atribuída ao gestor, e não a terceiros contratados pela Administração Pública. Em sentido semelhante, o Acórdão 5344/2014 - 1ª Câmara-TCU, determina que cabe ao TCU provar que o terceiro beneficiário do pagamento concorreu de alguma forma para o cometimento do dano apurado, posto que os responsáveis por demonstrar a regularidade das despesas são os gestores que autorizaram os pagamentos inquinados.
Da análise dos autos, verifico que não foram apontados indícios de superfaturamento ou locupletamento pela empresa Oi Móvel S/A. Pelo contrário, a empresa entregou os aparelhos celulares solicitados pelo fiscal do contrato do Inmetro; inexistindo quaisquer provas de que a empresa tenha concorrido para o cometimento do dano apurado.
9.24.	O Ministro Relator, por sua vez, concluiu que a empresa contribuiu decisivamente para a ocorrência do dano ao erário, na medida em que forneceu os celulares requisitados pelo Sr. Dirceu Barbosa Filho, a título de venda, sem que houvesse contrato entre ela e o Inmetro que embasasse essa transação (peça 56, p. 4) .
9.25	Anui-se ao entendimento do Ministro Relator pelas razões expostas abaixo. 
9.26.	Em primeiro lugar, destaca-se que para o estabelecimento do nexo de causalidade para fins de responsabilização, aplica-se no TCU a teoria do dano direto e imediato, também chamada teoria da interrupção do nexo causal, em detrimento da teoria da equivalência das causas e da teoria da causalidade adequada (Acórdão 1501/2018 - TCU - 1ª Câmara, Ministro Relator Benjamin Zymler) . 
9.27.	Sob o prisma da teoria do dano direito e imediato, nos casos em que o dano ao erário decorre de um conjunto de causas (concausas) , não se podendo apontar uma única causa para sua ocorrência, deve-se verificar se a conduta possui relação direta e imediata com o dano, bem como se ela foi decisiva e necessária para sua ocorrência (Acórdão 2760/2018 - TCU - Plenário, Ministro Relator Bruno Dantas) .
9.28.	Sobre a Teoria do Dano Direto e Imediato, Gisela Sampaio da Cruz explica que: 
 (...) embora muitos sejam os fatores que contribuem para a produção do dano; nem por isso se deve chamar de causa todos eles, mas tão só os que se ligam ao dano em uma relação de necessariedade, a romper o equilíbrio existente entre as outras condições. A Teoria do Dano Direto e Imediato distingue, então, entre o conjunto de antecedentes causais, a causa das demais condições. Se várias condições concorrem para o evento danoso, nem todas vão ensejar o dever de indenizar, mas apenas aquela elevada à categoria de causa necessária do dano.' (O problema do nexo causal na responsabilidade civil. Renovar, Rio de Janeiro, 2005. p. 99-102) .
9.29.	As notas fiscais originais encaminhadas pela TNL PCS S.A. (Oi Móvel S.A.) identificaram a venda de diversos aparelhos celulares ao Inmetro, no total de 1.827, no âmbito dos contratos 204/2005 e 63/2009, sem cobertura contratual (peça 1, p. 16-44, e peça 8, p. 26-103) .
9.30.	O objeto do Contrato 204/2005 previa a aquisição de celulares, contemplando, apenas, o fornecimento de 130 aparelhos em regime de comodato, com reposição contra perdas e roubos de 10% referido do total (peça 8, p. 6) . Já o Contrato 63/2009 não previa a compra de aparelhos celulares ao longo da sua execução, mas a cessão de apenas 300 aparelhos sob sistema de comodato, sem ônus. O contrato previa, ainda, somente a reposição de aparelhos, no limite de até 20%, em caso de furto ou roubo qualificado (peças 1, p. 8-10; e 2, p. 396) . 
9.31.	Entende-se que a venda dos aparelhos celulares em desconformidade com o objeto contratual contribuiu decisivamente para a ocorrência da irregularidade. Incide no regime de contratação pública regras próprias de Direito Público, mais rígidas, sujeitas à aferição de legalidade, legitimidade e economicidade pelos órgãos de controle. 
9.32.	Nesse caso, a empresa não poderia vender os celulares por absoluta falta de previsão contratual, o que feriu a legalidade. Não se trata de contrato nulo, regularmente executado pela parte contratante, mas sim de inexistência de contrato para a aquisição dos aparelhos celulares nos moldes em que ocorreu. Consoante art. 70 da Lei 8.666/1993: Art. 70. O contratado é responsável pelos danos causados diretamente à Administração ou a terceiros, decorrentes de sua culpa ou dolo na execução do contrato, não excluindo ou reduzindo essa responsabilidade a fiscalização ou o acompanhamento pelo órgão interessado.
9.33.	Veja-se que a recorrente tinha o conhecimento que a solicitação de compra efetuada pelo representante da empresa se referia ao Contrato 63/2009, o que pode ser observado por cópias de mensagens eletrônicas, emitidas pelo e-mail institucional do Inmetro, e fichas de pedidos de serviços, encaminhadas pelo Sr. Dirceu Barbosa Filho, a representantes da Oi Móvel S.A., solicitando o fornecimento de celulares Samsumg no âmbito do Contrato 63/2009. Inclusive uma cláusula do anexo I do pregão presencial é mencionada a fim de justificar a aquisição dos celulares, sob o argumento de que foram alvo de furto. (peça 1, p. 11-15, 42-43, 201-207) . 
9.34.	A recorrente não apresenta argumentos a fim de justificar e afastar a irregularidade atinente à venda dos aparelhos por mera solicitação do Sr. Dirceu Barbosa, quando não existia contrato entre ela e o Inmetro para venda de celulares. 
9.35.	No que toca aos argumentos de inexistência de provas do conluio entre a empresa e o representante da administração para a prática das fraudes, deve-se asseverar que a adulteração das notas fiscais a fim de ocultar a aquisição dos aparelhos ocorreu após tal aquisição (a fim de ludibriar o Inmetro) , que não deveria ter ocorrido por não constar do contrato, consoante descrito no Voto do acórdão recorrido (peça 56, p. 3-4) : 
26. O memorando CS 19/201419 informou, ainda, que as notas fiscais relativas ao contrato 63/200920, apresentadas, pelo Sr. Dirceu Barbosa Filho, ao ordenador de despesas para pagamento continham "indícios de terem sido adulteradas/manipuladas com o objetivo de ocultar as aquisições de aparelhos", pois omitiam a aquisição dos aparelhos. 
27. No relatório final da sindicância, consta que a adulteração realizada pelo Sr. Dirceu Barbosa Filho consistiu na exclusão, nas segundas vias das notas fiscais, dos valores cobrados pelo fornecimento dos aparelhos celulares, lançando tais valores como cobrança de serviços, tais como ligações locais, mensagens, internet móvel e ligações em viagens ao exterior. 
28. O relatório final da comissão de sindicância22, de 18/11/2014, concluiu que havia "forte indício de revenda dos aparelhos pedidos pelo Sr. Dirceu Barbosa Filho e pagos irregularmente pelo Inmetro".
9.36.	Se houvesse a comprovação da participação da empesa no esquema fraudulento, estar-se-ia presente de circunstância agravante na perpetração da irregularidade. Neste caso, a venda de aparelhos celulares sem respaldo contratual, o que foi decisivo para o dano ao erário, evidencia, ao menos, a ausência de dever de cuidado da empresa quanto aos ditames contratuais e ao princípio da legalidade e justifica a sua responsabilidade solidária pelo débito verificado. Não se trata, portanto, da necessidade de informações e demais elementos de prova contidos no âmbito da sindicância instaurada pelo Inmetro, pois o contrato era claro quanto ao seu objeto. 
9.37.	Desse modo, essa argumentação de que não participou do esquema de fraude e de que não houve dolo em sua conduta não socorre a recorrente e não deve ser acatada a tese de que a responsabilidade deve recair apenas sobre os agentes da administração, pois esta era partícipe da relação contratual e foi a beneficiária dos pagamentos irregulares, sem respaldo na avença. 
9.38.	Deve-se ressaltar, por fim, que a discussão acerca da prática ou não de ato de improbidade administrativa, de natureza cível, não repercute sobre a responsabilidade da empresa perante o TCU, que foi valorada na seara administrativa. 
9.39.	Em face do exposto, não merecem prosperar os argumentos da recorrente.
10.	Inocorrência de desvio de finalidade
10.1.	A Oi Móvel S.A. diz que não há demonstração que seria obrigação da recorrente, enquanto empresa contratada, se opor as demandas invocadas pelo fiscal do contrato, visto que tal obrigação não constava do contrato (peça 81, p. 29 e 30) .
10.2.	Trata da prevalência do interesse público sobre o privado nas contratações com a Administração e diz que, ao particular, em um contrato administrativo, poucas são as opções concedidas (peça 81, p. 29) . 
10.3.	Aduz que a prática de atos fiscalizatórios, no âmbito de contratos públicos, é de competência da Administração, por meio de seu fiscal e/ou gestor contratual devidamente constituído para esse fim. Não constitui, a fiscalização, em dever do contratado, havendo exceção na lei, tão somente, a que a fiscalização por parte da Administração não venha a atenuar, nem mesmo retirar àquelas responsabilidades afetas ao particular (peça 81, p. 30) . 
10.4.	Tece considerações sobre requisitos ou elementos do ato: (i) sujeito competente ou competência; (ii) forma; (iii) finalidade; (iv) motivo; e (v) objeto ou conteúdo e entende que o desvio de finalidade se encontra inserido no requisito da competência, pressuposto afeto ao agente público (peça 81, p. 32) . 
10.5.	Alega que o ato de requisitar aparelhos telefônicos no âmbito do contrato, para o qual essa exigência não se encontrava inserta, partiu da competência do agente público, na figura do fiscal do contrato. Ou seja, o desvio de finalidade nasceu de ato próprio, de competência, de agente da Administração do Inmetro. Com a devida vênia, a competência é o poder decorrente de lei conferido ao agente público no desempenho regular de suas atribuições. Somente a lei pode determinar a competência dos agentes na exata medida necessária para alcançar os fins desejados. É um elemento sempre vinculado (peça 81, p. 32) . 
Análise:
10.6.	Conforme já verificado nos autos, a venda dos aparelhos celulares em desconformidade com o objeto contratual contribuiu decisivamente para a ocorrência da irregularidade. 
10.7.	A recorrente menciona a supremacia do interesse público e alega que não poderia se opor às demandas do fiscal do contrato. A argumentação não deve ser aceita, pois o regime de contratação pública segue regras próprias de Direito Público, mais rígidas, sujeitas à aferição de legalidade, legitimidade e economicidade pelos órgãos de controle. 
10.8.	Nesse caso, a empresa não poderia vender os celulares por absoluta falta de previsão contratual, o que feriu a legalidade. Não se trata de ofensa ao dever de fiscalizar constante do contrato, mas sim de descumprimento desse ao vender celulares em desconformidade com o objeto contratual, não havendo como ser acatado o argumento de que a responsabilidade deve incidir apenas sobre o agente da administração que requisitou os aparelhos celulares. Se a empresa contratada tivesse se adstrito ao objeto contratual a venda não teria ocorrido. 
10.9.	As considerações acerca dos elementos do ato administrativo também não a socorrem, tendo-se em vista que houve a prática de ato com grave infração a norma legal que resultou em dano ao erário e o nexo de causalidade entre a conduta da empresa e o resultado danoso restou evidenciado.
10.10.	Assim sendo, não deve ser acatada a argumentação da recorrente. 
CONCLUSÃO
11.	Das análises anteriores, conclui-se que:
	a) não se verifica a ocorrência da prescrição, qualquer que seja o regime adotado;
	b) João Alziro Herz da Jornada não obteve êxito em comprovar a regularidade da designação do Sr. Dirceu Barbosa Filho, como fiscal do contrato tendo-se em vista que tal atribuição deve recair sobre pessoa que pertença aos quadros da Administração, e esse era empregado de empresa terceirizada contratada pela autarquia; 
	c) a inexistência de nexo causal entre a designação do servidor e o dano ao erário, bem como a ausência de dolo ou culpa não afasta a irregularidade relativa à grave infração à norma legal. João Alziro Herz da Jornada não foi condenado em débito solidário decorrente das fraudes apuradas nos autos, não havendo que se falar em locupletamento; 
	d) no que toca à aplicação dos princípios da razoabilidade e do formalismo moderado, com base em outros julgados desta Corte de Contas, o que se verifica é que na quase  totalidade dos casos as falhas na fiscalização e ausência de designação de fiscal não resultaram em débito. Ademais, no Acórdão 3150/2016-TCU-Plenário, Ministro Relator Vital do Rêgo, a despeito de também não se observar a ocorrência de prejuízo ao erário, houve a aplicação de multa aos gestores. Estando evidenciada que a nomeação do Sr. Dirceu Barbosa Filho infringiu o art. 9º, III, "d", da então vigente IN 2/2008, da Secretaria de Logística e Tecnologia da Informação do Ministério do Planejamento, Orçamento e Gestão, bem como o art. 67 da Lei 8.666/1993, conduta praticada inquestionavelmente pelo recorrente; entende-se que esse não atuou com o devido dever de cuidado em observar os ditames legais em sua atuação, tendo havido lucratividade indevida para a empresa contratada. Desse modo, os princípios mencionados não socorrem João Alziro Herz da Jornada; 
	e) a Oi Móvel S.A. contribuiu decisivamente para a ocorrência do dano ao erário, na medida em que forneceu os celulares requisitados pelo Sr. Dirceu Barbosa Filho, a título de venda, sem que houvesse contrato entre ela e o Inmetro que embasasse essa transação. A empresa não poderia vender os celulares por absoluta falta de previsão contratual, o que feriu a legalidade e evidenciou a ao menos a ausência do dever de cuidado em relação aos ditames da avença. Desse modo, não deve ser afastado o argumento de ausência de elemento subjetivo em sua conduta; e
	f) o desvio de finalidade contratual viola o regime institucional da contratação de serviços na Administração Pública e resultou em dano ao erário, não tendo os argumentos apresentados pela Oi Móvel S.A. afastado a irregularidade. 
PROPOSTA DE ENCAMINHAMENTO
12.	Ante o exposto, submete-se à consideração superior a presente análise dos recursos de reconsideração interpostos pela Oi Móvel S.A. e por João Alziro Herz da Jornada Otacílio Pereira Barbosa contra o Acórdão 124/2020-TCU-Plenário, propondo-se:
	I - não conhecer do recurso de reconsideração interposto por Joao Alziro Herz da Jornada, por restar intempestivo e não apresentar fatos novos, nos termos do artigo 33 da Lei 8.443/92, c/c o artigo 285, caput e §2º, do RI/TCU;
	II - alternativamente, caso haja o conhecimento do recurso, no mérito, negar-lhe provimento;
	III - conhecer do recurso interposto por Oi Móvel S.A, com fundamento nos artigos 32, inciso I, e 33 da Lei 8.443/1992 e, no mérito, negar-lhe provimento;
	IV - dar ciência da deliberação que vier a ser adotada aos recorrentes e aos demais interessados."
3.	É o Relatório.

Daniela Pestana Telles Schmidt (135.949/OAB-RJ), Eurico de Jesus Teles Neto (121.935/OAB-RJ) e outros, representando TNL PCS S.A.

Subprocurador-Geral Lucas Rocha Furtado.

TOMADA DE CONTAS ESPECIAL. INMETRO. AQUISIÇÃO DE APARELHOS CELULARES INSTITUCIONAIS SEM COBERTURA CONTRATUAL. CONTAS IRREGULARES. DÉBITO. MULTA. INABILITAÇÃO PARA O EXERCÍCIO DE CARGO EM COMISSÃO OU FUNÇÃO DE CONFIANÇA NO ÂMBITO DA ADMINISTRAÇÃO PÚBLICA. RECURSOS DE RECONSIDERAÇÃO. CONHECIMENTO. ARGUMENTOS INSUFICIENTES PARA REFORMA DO ACÓRDÃO. NEGATIVA DE PROVIMENTO. COMUNICAÇÕES.

TOMADA DE CONTAS ESPECIAL (TCE)

Secretaria de Recursos (Serur); Secretaria de Controle Externo do Desenvolvimento Econômico (SecexDesen).

Trata-se de recursos de reconsideração interpostos por Oi Móvel S.A. e João Alziro Herz da Jornada, contra o Acórdão 124/2020-TCU-Plenário, relator Ministro-Substituto Weder de Oliveira (peça 55) , proferido em apreciação de tomada de contas especial instaurada no âmbito do Instituto Nacional de Metrologia, Qualidade e Tecnologia (Inmetro) , em razão de irregularidades e de dano ao erário quanto à execução do contrato 63/2009, pactuado, em 9/12/2009, entre o Inmetro e a empresa contratada TNL PCS S.A. (atualmente empresa Oi Móvel S.A.) .
2.	Por meio do citado Acórdão, o Tribunal julgou irregulares as contas dos Srs. Dirceu Barbosa Filho, Luis Filipe Medeiros de Macedo, João Alziro Herz da Jornada e Antônio Carlos Godinho Fonseca. Os dois primeiros, respectivamente empregado de empresa terceirizada contratada pela autarquia e ex-chefe do departamento de Engenharia do Inmetro, foram condenados solidariamente com a empresa Oi Móvel S.A. a ressarcir o débito referente ao fornecimento irregular de 1.827 aparelhos celulares, sendo também aplicado aos gestores e à empresa de telefonia a multa prevista no art. 57 da Lei Orgânica do TCU. Aos Srs. João Alziro Herz da Jornada e Antônio Carlos Godinho Fonseca, respectivamente ex-presidente e ex-diretor de Administração e Finanças do Inmetro, foi aplicada individualmente a multa prevista no art. 58, inciso I da Lei 8.443/1992, no valor de R$ 4.000,00, em razão da designação do Sr. Dirceu Barbosa Filho como fiscal do contrato 63/2009, mesmo sendo empregado de empresa terceirizada.
3.		Em sua peça recursal, o Sr. João Alziro Herz da Jornada alegou, em preliminar, a ocorrência de prescrição no caso concreto. No mérito, argumentou pela regularidade da designação do fiscal do contrato, pela inexistência de nexo causal entre a designação do servidor e a irregularidade, bem como pela ofensa aos princípios da razoabilidade e do formalismo moderado no Acórdão 124/2020-TCU-Plenário.
4.	Em exame dos argumentos do ex-presidente do Inmetro, a Secretaria de Recursos - Serur (peça 154) concluiu que:
a) não se verifica a ocorrência da prescrição, qualquer que seja o regime adotado;
b) João Alziro Herz da Jornada não obteve êxito em comprovar a regularidade da designação do Sr. Dirceu Barbosa Filho como fiscal do contrato, tendo-se em vista que tal atribuição deve recair sobre pessoa que pertença aos quadros da Administração, e esse era empregado de empresa terceirizada contratada pela autarquia; 
c) a inexistência de nexo causal entre a designação do servidor e o dano ao erário, bem como a ausência de dolo ou culpa não afasta a irregularidade relativa à grave infração à norma legal. João Alziro Herz da Jornada não foi condenado em débito solidário decorrente das fraudes apuradas nos autos, não havendo que se falar em locupletamento; 
d) no que toca à aplicação dos princípios da razoabilidade e do formalismo moderado, com base em outros julgados desta Corte de Contas, o que se verifica é que na quase totalidade dos casos as falhas na fiscalização e ausência de designação de fiscal não resultaram em débito. Ademais, no Acórdão 3150/2016-TCU-Plenário, Ministro Relator Vital do Rêgo, a despeito de também não se observar a ocorrência de prejuízo ao erário, houve a aplicação de multa aos gestores. Estando evidenciada que a nomeação do Sr. Dirceu Barbosa Filho infringiu o art. 9º, III, "d", da então vigente IN 2/2008, da Secretaria de Logística e Tecnologia da Informação do Ministério do Planejamento, Orçamento e Gestão, bem como o art. 67 da Lei 8.666/1993, conduta praticada pelo recorrente, entende-se que esse não atuou com o devido dever de cuidado em observar os ditames legais, tendo havido lucratividade indevida para a empresa contratada. Desse modo, os princípios mencionados não socorrem João Alziro Herz da Jornada.
5.	Já a empresa Oi Móvel S.A., que incorporou a pessoa jurídica TNL PCS S.A., com quem foram assinados os contratos 204/2005 e 63/2009 junto ao Inmetro, apresentou como argumentos em seu recurso de reconsideração, em síntese:
a) não teria ocorrido conluio de prepostos da empresa com o servidor público, com a finalidade da prática do ilícito (peça 81, p. 8) ;
b) o agente público teria produzido um cuidadoso e sofisticado esquema de fraude, acumpliciado pela ampla e irrestrita delegação de poder, sem qualquer fiscalização de sua atividade e se utilizando dos canais oficiais da empresa, tornando a recorrente tão vítima quanto o próprio Inmetro (peça 81, p. 8) ;
c) o contrato teria sido executado e se exauriu por completo. Os serviços foram prestados e houve recebimento dos aparelhos celulares e dos equipamentos por parte da Administração; ainda que, por meio de atuação fraudulenta, o empregado responsável pela fiscalização contratual não tenha repassado os bens fornecidos para a área patrimonial do Inmetro (peça 81, p. 10) ; 
d) a empresa não possuía meios para amealhar informações e demais elementos de prova que pudessem esclarecer as questões apreciadas no âmbito da sindicância instaurada pelo Inmetro (peça 81, p 10) ;
e) a demanda pela Administração de serviços quantitativamente diversos daquele previsto no contrato, em modalidade diversa, os quais vieram a ser formalmente fornecidos no âmbito do contrato. Para esse fato, a conduta da recorrente a ser apurada estaria adstrita à demanda além do contrato; ter efetivamente fornecido bens que, embora da mesma natureza dos serviços contratados (fornecimento de aparelhos era parte do objeto) , se deu em modalidade diversa (venda ao invés de comodato) e em quantitativos muito superiores àqueles previstos no contrato; 
f) a existência de contrato nulo, regularmente executado pela parte contratante, conforme a lei, não presume prejuízo ao erário e que a execução de serviços além dos limites qualitativos e quantitativos do contrato, igualmente não encerra, de per si, grave infração ao contrato ou ao erário (peça 81, p. 18) ;
g) seria irrazoável a condenação da empresa por ter fornecido serviços além do objeto contratado, e trata-se de medida extrema e inadequada (peça 81, p. 21) ;
h) o dano causado não teria sido causado pela empresa, mas pelo agente investido na função pública, sem qualquer controle por parte de seus superiores e demais setores de fiscalização, que engendrou um esquema fraudulento tomando por base o contrato, já celebrado. Não houve uma ação culposa na execução do contrato, entregando um serviço defeituoso ou produtos com preço acima daquele praticado no mercado. Houve uma falha formal da empresa em aceitar uma demanda quantitativamente além do objeto do contrato, em modalidade de fornecimento diversa, aplicando preços de mercado, mas fornecendo integralmente conforme solicitado (peça 81, p. 21) ; e
i) a documentação dos autos não demonstraria dolo específico na conduta imputada à empresa, que ensejasse o dano ao erário apurado ou mesmo uma conduta culposa, como dispõe o art. 70 da Lei 8.666/1993, quando trata da execução do contrato segundo os parâmetros de qualidade nele estabelecidos. Nesse sentido, não há que se falar em responsabilidade solidária da recorrente com os agentes públicos do Inmetro, posto que, conforme já bem assentado em suas defesas, do conjunto fático probatório acostado à presente TCE, ressai, tão somente, ter sido a Oi Móvel S.A. uma das vítimas dos fatos apurados (peça 81, p. 22) .
6.	A análise da Secretaria de Recursos sobre os pontos levantados pela empresa culminou nas seguintes considerações:
	a) a Oi Móvel S.A. contribuiu decisivamente para a ocorrência do dano ao erário, na medida em que forneceu os celulares requisitados pelo Sr. Dirceu Barbosa Filho, a título de venda, sem que houvesse contrato entre ela e o Inmetro que embasasse essa transação. A empresa não poderia vender os celulares por absoluta falta de previsão contratual, o que feriu a legalidade e evidenciou ao menos a ausência do dever de cuidado em relação aos ditames da avença. Desse modo, não deve ser afastado o argumento de ausência de elemento subjetivo em sua conduta; e
	b) o desvio de finalidade contratual viola o regime institucional da contratação de serviços na Administração Pública e resultou em dano ao erário, não tendo os argumentos apresentados pela Oi Móvel S.A. afastado a irregularidade. 
7.	Nesse sentido, a Serur (peças 154 a 156) apresentou a seguinte proposta, acolhida integralmente pelo Ministério Público junto ao TCU - MPTCU (peça 157) :
	I - não conhecer do recurso de reconsideração interposto por Joao Alziro Herz da Jornada, por restar intempestivo e não apresentar fatos novos, nos termos do artigo 33 da Lei 8.443/92, c/c o artigo 285, caput e §2º, do RI/TCU;
	II - alternativamente, caso haja o conhecimento do recurso, no mérito, negar-lhe provimento;
	III - conhecer do recurso interposto por Oi Móvel S.A, com fundamento nos artigos 32, inciso I, e 33 da Lei 8.443/1992 e, no mérito, negar-lhe provimento;
	IV - dar ciência da deliberação que vier a ser adotada aos recorrentes e aos demais interessados.
8.	Desde já manifesto minha concordância, no essencial, com o posicionamento uníssono da Serur e do MPTCU. Adoto os fundamentos dos referidos pareceres nos autos como minhas razões de decidir, sem prejuízo de breves destaques e considerações.
9.	Conforme registrado pela unidade técnica, há entendimento consolidado no âmbito deste Tribunal no sentido de que a entrega do ofício de citação no endereço do responsável constante do sistema CPF da Receita Federal resta validamente atendida, sem infração aos princípios do contraditório e da ampla defesa, não havendo a obrigatoriedade de entrega de forma pessoal ao destinatário da citação (p. ex.: Acórdão 1019/2008-TCU-Plenário, Rel. Min. Benjamin Zymler; Acórdão 6800/2020-TCU-Plenário, Rel. Min. Vital do Rego) . 
10.	No caso concreto, verifico que a nomeação do Sr. Dirceu Barbosa Filho como fiscal dos contratos do Inmetro infringiu o art. 9º, III, "d", da então vigente IN 2/2008, da Secretaria de Logística e Tecnologia da Informação do Ministério do Planejamento, Orçamento e Gestão, bem como o art. 67 da Lei 8.666/1993, que disciplina: 
Art. 67.  A execução do contrato deverá ser acompanhada e fiscalizada por um representante da Administração especialmente designado, permitida a contratação de terceiros para assisti-lo e subsidiá-lo de informações pertinentes a essa atribuição.
§ 1o O representante da Administração anotará em registro próprio todas as ocorrências relacionadas com a execução do contrato, determinando o que for necessário à regularização das faltas ou defeitos observados.
§ 2o As decisões e providências que ultrapassarem a competência do representante deverão ser solicitadas a seus superiores em tempo hábil para a adoção das medidas convenientes. (grifos acrescidos) .
11.	Razão pela qual entendo correta a responsabilização dos Srs. João Alziro Herz da Jornada e Antônio Carlos Godinho Fonseca no Acórdão recorrido.
12.	Já quanto à empresa contratada, as notas fiscais originais encaminhadas pela TNL PCS S.A. (Oi Móvel S.A.) identificaram a venda de diversos aparelhos celulares ao Inmetro, no total de 1.827, no âmbito dos contratos 204/2005 e 63/2009, sem cobertura contratual (peça 1, p. 16-44, e peça 8, p. 26-103) . O objeto do Contrato 204/2005 previa a aquisição de celulares, contemplando, apenas, o fornecimento de 130 aparelhos em regime de comodato, com reposição contra perdas e roubos de 10% referido do total (peça 8, p. 6) . Já o Contrato 63/2009 não previa a compra de aparelhos celulares ao longo da sua execução, mas a cessão de apenas 300 aparelhos sob sistema de comodato, sem ônus. O contrato previa, ainda, somente a reposição de aparelhos, no limite de até 20%, em caso de furto ou roubo qualificado (peças 1, p. 8-10; e 2, p. 396) . 
13.	Constato, portanto, que a venda dos aparelhos celulares por parte da empresa em desconformidade com o objeto contratado contribuiu decisivamente para a ocorrência da irregularidade. Não se trata de contrato nulo, regularmente executado pela parte contratante, mas sim de inexistência de contrato para a aquisição dos aparelhos celulares nos moldes em que ocorreu. Consoante art. 70 da Lei 8.666/1993: "Art. 70. O contratado é responsável pelos danos causados diretamente à Administração ou a terceiros, decorrentes de sua culpa ou dolo na execução do contrato, não excluindo ou reduzindo essa responsabilidade a fiscalização ou o acompanhamento pelo órgão interessado."
14.	Relativamente ao tema da prescrição, apresento considerações específicas, que venho registrando em processos de minha relatoria, conforme trecho do Voto que conduzi no Acórdão 1620/2022-TCU-Segunda Câmara (TC Processo 022.595/2020-1) :
16. No tocante à prescrição da pretensão punitiva, este Tribunal continua aplicando o entendimento fixado no Acórdão 1441/2016-TCU-Plenário, relator Ministro Benjamin Zymler, redator Ministro Walton Alencar Rodrigues, no sentido de que se subordina ao prazo geral de prescrição indicado no art. 205 do Código Civil, a contar da data do fato, com uma única causa interruptiva, que é a citação ou audiência. 
17. Quanto à prescrição da pretensão ressarcitória, esta Corte de Contas continua aplicando o entendimento fixado no Acórdão 2709/2008-TCU-Plenário, da relatoria do Ministro Benjamin Zymler, que se alinhou ao entendimento em vigor no Supremo Tribunal Federal - STF - naquela época, fixado no julgamento do Mandado de Segurança 26.210, da relatoria do Ministro Ricardo Lewandowski, julgado em 04.09.2008, no sentido de que a pretensão de ressarcimento ao erário era imprescritível. 
18. Contudo, ambos entendimentos não são aplicados pelo STF. 
19. A partir do julgamento do Mandado de Segurança 32.201, relator Ministro Roberto Barroso, em 21.03.2017, o STF passou a aplicar as regras da Lei 9.873/1999 como parâmetro para reger a prescrição da pretensão punitiva no âmbito desta Corte de Contas, cujo prazo é de 5 anos, a contar da data do fato. 
20. Mais recentemente, em julgamento concluído em 11.11.2021, o STF apreciou a ADI 5509, relator Ministro Edson Fachin, na qual, sintetizou, nos termos do voto do relator, "a orientação aplicável para a fixação e a contagem dos prazos prescricionais das ações de competência do Tribunal de Contas". 
21. Assim, em resumo, o STF, com fundamento na aplicação combinada da Lei 9.873/1999 com a Lei 8.443/1992 (Lei Orgânica do TCU) e com o entendimento adotado por aquela Suprema Corte no Recurso Extraordinário 636.553, fixou o prazo de prescrição relativo aos processos dos Tribunais de Contas em cinco anos, a contar do vencimento do prazo para prestar contas ou, não havendo o dever de prestar contas, a partir da ciência do fato ilícito pelo TCU. Ou seja, trata-se de entendimento que se aplica tanto à prescrição da pretensão ressarcitória quanto à prescrição da pretensão punitiva. 
22. Por essa razão, tenho entendimento idêntico ao que foi sustentado pelo Ministro Raimundo Carreiro no voto complementar que submeteu à apreciação desta Corte na Sessão Plenária de 1º.12.2022, nos autos do TC-Processo 000.006/2017-3, no qual, após apresentar a evolução da jurisprudência do STF sobre o assunto, Sua Excelência propôs que o entendimento fixado pelo STF na citada ADI 5509 fosse aplicado, de imediato, aos processos em tramitação no TCU. 
23. No entanto, na Sessão Plenária de 09.03.2022, quando da retomada do julgamento do aludido processo, em virtude de pedido de vista de vários ministros, foi prolatado o Acórdão 459/2022-TCU-Plenário, relator Ministro Raimundo Carreiro, revisor Ministro Walton Alencar Rodrigues, no qual esta Corte entendeu por bem não apreciar o mérito da questão naquela oportunidade. Na mesma assentada, decidiu expedir comando à Segecex para a formação de grupo técnico de trabalho para que apresente projeto de ato normativo disciplinando "o tema da prescrição da pretensão ressarcitória e da prescrição da pretensão punitiva no âmbito do controle externo, tendo por base jurisprudência predominante do Supremo Tribunal Federal, adequando-a às especificidades das diversas formas de atuação do Tribunal de Contas da União". 
24. Registro que não proferi voto no julgamento que aprovou o citado Acórdão 459/2022-TCU-Plenário, tendo em vista que meu antecessor no cargo de Ministro desta Corte de Contas, o Ministro Raimundo Carreiro, na condição de relator do aludido processo, já havia votado. 
25. Consequentemente, este Tribunal de Contas continua a aplicar o prazo de 10 anos, a contar da data do fato, para a prescrição da pretensão punitiva, conforme decidido no citado Acórdão 1441/2016-TCU-Plenário, e a imprescritibilidade no tocante à pretensão de ressarcimento ao erário, nos termos decididos no Acórdão 2709/2008-TCU-Plenário, ratificado pelo recente Acórdão 459/2022-TCU-Plenário. 
15.	Feitas essas considerações, verifico que, no caso concreto, segundo a jurisprudência do TCU, firmada no Acórdão 1441/2016-TCU-Plenário, não ocorreu a prescrição da pretensão punitiva, considerando-se a apuração levada em processo de sindicância e tomada de contas especial realizada pelo controle interno. De todo modo, consoante exame empreendido pela Serur, a prescrição também não restaria configurada se aplicado ao presente caso o entendimento do STF, com base na Lei 9.873/1999.
16.	No tocante à pretensão ressarcitória, embora a jurisprudência do TCU seja, ainda hoje, pela imprescritibilidade, entendo importante registrar, mais uma vez, que, conforme demonstrado na instrução da Serur, a prescrição não restaria caracterizada, se adotado o critério do STF, com base na Lei 9.873/1999.
17.	Por fim, relativamente à matéria de fato, verifico, em consonância com a unidade técnica, que os argumentos e elementos trazidos no recurso não são hábeis a modificar o entendimento que alicerçou o julgamento do Acórdão 124/2020-TCU-Plenário.
18.	Em face do exposto, acolho o encaminhamento uniforme da Serur e do MPTCU e Voto por que o Tribunal adote a deliberação que ora submeto à apreciação deste Colegiado.
TCU, Sala das Sessões, em 3 de agosto de 2022.
ANTONIO ANASTASIA 
Relator